【裁判字號】    91,易緝,15
【裁判日期】    920122
【裁判案由】    侵占
【裁判全文】
臺灣宜蘭地方法院刑事判決                          九十一年度易緝字第一五號
    公  訴  人  臺灣宜蘭地方法院檢察署檢察官
    被      告  丁○○  男  六.
右列被告因侵占案件，經檢察官聲請簡易判決處刑（八十九年度偵緝字第八四號），
本院認為不宜逕以簡易程序為之，爰改依通常訴訟程序審理，判決如左：
    主  文
丁○○意圖為自己不法之所有，而侵占自己持有他人之物，處有期徒刑月，如易科
罰金，以佰元折算壹日。
    事  實
一、丙○○亟須現款週轉，於民國八十六年八月間，在宜蘭縣羅東鎮○○路三百巷二
    五號處所，持發票人丙○○、支票號碼ＭＢ00000000號，面額係新台幣
    （下同）十五萬元、付款銀行為第一商業銀行羅東分行之支票一紙，請求丁○○
    轉向他人借調現款，詎丁○○竟意圖為自己不法之所有，將該支票侵占入己，供
    己使用，交付予不知情之乙○○，以抵充與乙○○合夥之資金。
二、案經被害人丙○○訴由臺灣宜蘭地方法院檢察署檢察官偵查起訴。
    理  由
壹、有罪部分：
一、訊據被告丁○○固坦承收受告訴人丙○○交付之前開支票號碼ＭＢ000000
    00之支票一紙，惟矢口否認有侵占犯行，並辯稱：伊將支票交付乙○○，並告
    訴乙○○該張支票係作為調現用，因為伊和乙○○係合夥人，由於尚欠乙○○合
    夥金額，所以乙○○將支票扣住云云。然查：證人乙○○於本院調查時證稱：伊
    和被告丁○○合夥做生意，雙方各負擔五萬元，當時被告將支票交予伊時是說要
    將票換現金購買材料，而該張支票係於到期日前先轉給別人調現，先調到十萬元
    ，之後持票人將支票軋入銀行退票，所以五萬元沒有拿，而當初是要等票兌現後
    扣除材料錢後有餘額就交給被告，因為退票，伊拿十萬元將支票贖回來等語（參
    見本院九十一年十一月二十九日訊問筆錄）。依證人乙○○之證詞，被告隱匿支
    票係丙○○交付調現之事實，且將支票用以作為其合夥之資金，此外，並有告訴
    人寄交被告之存證信函二紙附卷可參，足證被告將該紙支票侵占入己之不法意圖
    甚明。綜上所述，被告所辯顯係卸責之詞，不足採信，其犯行堪以認定，應依法
    論科。
二、核被告所為，係犯刑法第三百三十五條第一項侵占罪。爰審酌被告犯罪之動機、
    目的、手段、犯罪所生之損害，及犯罪後仍飾詞卸責等一切情狀，量處如主文所
    示之刑。以示懲儆。末按，被告行為後，刑法第四十一條業已於九十年一月四日
    修正，由於修正後之刑法第四十一條第一項前段業已擴大得易科罰金之範圍，即
    適用新法對被告原所犯最重本刑為有期徒刑五年以下之罪者，在符合前開與舊法
    相同之其他要件下，使其有易科罰金之適用，對被告而言，自較有利，故新舊法
    比較結果，應以新法較有利於被告，依刑法第二條第一項前段之規定，本件即應
    適用裁判時之新修正刑法第四十一條第一項前段之規定為易科罰金之諭知。
乙、無罪部分：
一、公訴意旨另以：緣丙○○亟須現款週轉，於民國八十六年八月間持發票人蔡玉琴
    、支票號碼ＹＢ0000000號、面額二十萬元、付款銀行為華南商業銀行羅
    東分行之支票一紙及發票人丙○○、支票號碼ＭＢ00000000號、面額十
    五萬元、付款銀行為第一商業銀行羅東分行之支票一紙，請求被告丁○○轉向他
    人借調現款，詎丁○○竟意圖為自己不法之所有，給予丙○○十萬元現款後將該
    二紙支票侵占入己，供己使用。
二、本件公訴人認被告丁○○涉有右揭犯罪，係以被告於收受告訴人丙○○交付之前
  開二紙支票後，未將相同金額之金錢交付予告訴人為主要論據。訊據被告固坦承
    自告訴人處收受該二紙支票，惟堅詞否認有詐欺犯行，並辯稱：當日告訴人稱有
    急用，因此伊先拿一張二十萬元之即期支票交付告訴人兌現，而告訴人之二十萬
    元支票是遠期支票，當告訴人以伊的支票領到錢後，伊再向告訴人借其中十萬元
    ，而其餘十萬元俟告訴人交付之二十萬元支票兌現後再給付告訴人。約過一星期
    後，告訴人則交付二張各十五萬元之支票，要求伊持支票去調現，而伊將其中一
    張支票交給乙○○、一張交給甲○○調現，由於伊和乙○○是合夥人，由於尚欠
    乙○○合夥金額，所以乙○○交票扣住，另一張交給甲○○調現的支票，甲○○
    沒有給伊現金並且將支票扣住，嗣後甲○○因公司經營狀況不好，於八十六、八
    十七年左右出國，而支票也不知去向等語。
三、按犯罪事實應依證據認定之，無證據不得推定其犯罪事實，刑事訴訟法第一百五
    十四條定有明文。又告訴人之告訴，係以使被告受刑事訴追為目的，是其陳述是
    否與事實相符，仍應調查其他證據以資審認，最高法院著有五十二年台上字第一
    三○○號判例可資參照；另按刑法第三百三十五條第一項侵占罪之成立，以意圖
    為自己或第三人不法之所有，而侵占自己持有他人之物為要件，故如積極證據足
    可證明行為人確係意圖不法所有之侵占意圖時，故得論以刑法第三百三十五條第
    一項侵占罪，倘若行為人之意圖尚有存疑，依調查之結果復不足以認定其自始具
    有上述主觀犯罪構成要件，即不能概對被告繩以刑事責任。
四、經查：
  (一)告訴人丙○○於本院審理時證稱：被告那天到伊家裡，伊因為急需要現金，而被
    告說有一張二十萬元的支票，期限比較短，因為被告沒有帳戶所以請伊代收，伊
    交給被告一張二十萬元的票作為擔保，後來領到二十萬元後，被告再向伊借其中
    十萬元，並說等伊交付之二十萬元支票兌現後，再將十萬元還伊等語（參見本院
    九十一年十一月一日訊問筆錄、九十二年一月八日審判筆錄），經核與被告前揭
    辯詞相符。而依告訴人之證述，就發票人蔡玉琴、支票號碼ＹＢ0000000
    號、面額二十萬元、付款銀行為華南商業銀行羅東分行之支票，係告訴人作為向
    被告取得支票之擔保。而民事債務人未依債之本旨履行給付，在一般社會經驗尚
    原因非一，其因不可歸責之事由無法給付，或因合法對他造主張抗辯而為拒絕給
    付，甚至債之關係成立後惡意遲延給付，皆有可能，非必出於自始無意給付之財
    產犯罪一端，衡之上情，被告於交付告訴人二十萬元支票後，自告訴人處取得同
    面額之支票作為擔保，雖嗣後被告對告訴人另有十萬元之債務未予履行，亦難據
    此而認被告有侵占支票號碼ＹＢ0000000號支票之犯行。
  (二)另就發票人丙○○、支票號碼ＭＢ00000000號、面額十五萬元、付款銀
    行為第一商業銀行羅東分行之支票一紙，被告辯稱已將該紙支票交付案外人甲○○調現，而該紙支票於被告交付案外人甲○○後，迄今並無提示之紀錄，有第一
    商業銀行羅東分行九十年二月一日伊羅東字第三二號函附卷可稽。且案外人甲○○雖經本院屢次傳喚均未到庭，致未予說明被告交付支票之原因為何，但如被告
    係將該紙支票侵占入己供己使用，則案外人甲○○於收受支票後，亦未將該紙支
    票提示付款，是被告於收受告訴人之支票後，雖未依約交付告訴人與支票面額相
    同之金額，但於刑事訴訟程序中，刑事被告依法不負自證無罪之義務，而告訴人
    之告訴，係以使被告受刑事訴追為目的，是其陳述是否與事實相符，仍應調查其
    他證據以資審認。被告於收受告訴人之支票後，雖將支票交付案外人甲○○，但
    並無證據證明被告有意圖為自己不法所有，而將該紙支票侵占入己之犯行，在別
    無積極證據之情形下，亦難違反刑事訴訟法第一百五十四條之規定，以被告單純
    債務不履行之狀態，推定被告自始具有侵占犯罪之意圖。
五、綜上所述，公訴人所舉之證據不足以證明被告確有侵占支票號碼ＹＢ00000
    00號、支票號碼ＭＢ00000000號之犯行。此外，復查無任何積極證據
    ，足認被告確有公訴人所指此部分之犯行，惟公訴意旨認被告此部份之犯行與前
    揭論罪科刑部分，為單純一罪之關係，爰不另為無罪之諭知，附此敘明。
據上論斷，應依刑事訴訟法第四百五十二條、第二百九十九條第一項前段，刑法第二
條第一項前段、第三百三十五條第一項、第四十一條第一項前段，罰金罰鍰提高標準
條例第一條前段、第二條判決如主文。
本案經檢察官賴慶祥到庭執行職務
中      華      民      國    九十二    年      一      月    二十二    日
                                  臺灣宜蘭地方法院刑事第二庭
                                        審判長法  官  黃  永  勝
                                              法  官  郭  顏  毓
        法  官  辜  漢  忠
右正本證明與原本無異。
如不服本判決，應於判決送達後十日內，向本院提出上訴狀。（應附繕本）
                                              書記官  林  秀  麗
中      華      民      國    九十二    年      一      月    二十三    日
附錄本案論罪科刑法條全文：
刑法第三百三十五條第一項
意圖為自己或第三人不法之所有，而侵占自己持有他人之物者，處五年以下有期徒刑
、拘役或科或併科一千元以下罰金。


司法院資訊處製作；財團法人民間司法改革基金會備份。
